臺灣屏東地方法院民事判決　　　　　　109年度屏簡字第555號
原　　　告　黃同盛　

兼　訴　訟
代　理　人　林季嬋　
被　　　告　李慶祿　

上列當事人間請求排除侵害等事件，本院於民國110 年11月24日
言詞辯論終結，判決如下：
    主      文
一、被告應將其所有坐落屏東縣○○鄉○○段000 地號土地上逾
    越地界侵入原告所有同段000地號土地如附圖編號000⑴部分
    （面積4.05平方公尺）、000⑵部分（面積3.93平方公尺
    ）、000⑶部分（面積49.19平方公尺）所示之樹木刈除。
二、被告應分別給付原告黃同盛、林季嬋新臺幣38,741元、41,2
    21元。
三、原告其餘之訴駁回。
四、刈除樹木部分訴訟費用由被告負擔；請求損害賠償部分訴訟
    費用由被告負擔48% ，餘由原告負擔。
五、本判決第一、二項得假執行。
    事實及理由
一、被告經合法通知，未於言詞辯論期日到場，核無民事訴訟法
    第386 條所列各款情事，爰依原告之聲請，准由其一造辯論
    而為判決。
二、原告主張：其為坐落屏東縣○○鄉○○段000 地號土地（下
    稱系爭土地）之所有人，與被告所有同地段000地號土地相
    鄰。詎被告自購地以來均任由其種植之植物任意向外蔓延、
    生長，植物枝葉(下稱系爭樹木）已逾越地界侵入000地號土
    地如屏東縣屏東地政事務所110年4月12日屏所地二字第
    11030402500號函附土地複丈成果圖所示編號000⑴、000
    ⑵、000⑶之土地，又被告自102年2月4日起任由系爭樹木越
    界生長，無法律上原因並占用系爭土地，嚴重影響原告權利
    致原告無法利用系爭土地種植農作而受有損害，受有相當租
    金之不當得利74,321元【計算式：公告土地現值1,300元×
    面積（4.05＋3.93＋49.19）平方公尺＝74,321】。又被告
    放任上開植物越界生長，致原告搭建之菱形圍網因不堪樹枝
    下壓而傾斜、毀損，原告因此聘僱工人整地、拆除舊網並更
    換厚度鋅管，而支出75,000元，並受有精神上重大痛苦，併
    請求精神慰撫金80,000元。為此，爰依民法第797條第1項、
    第179條之規定提起本件訴訟等語，並聲明：㈠如主文第1項
    所示；㈡被告應給付原告26萬9,321元。
三、被告經合法通知，未於言詞辯論期日到場，亦未提出書狀作
    何聲明或陳述。
四、得心證之理由
  ㈠請求刈除系爭樹木部分：
    按土地所有人遇鄰地植物之枝根有逾越地界者，得向植物所
    有人，請求於相當期間內刈除之；又土地所有權，除法令有
    限制外，於其行使有利益之範圍內，及於土地之上下，如他
    人之干涉，無礙其所有權之行使者，不得排除之。民法第79
    7 條第1 項、773 條分別定有明文。經查，原告為系爭土地
    之所有人，系爭土地被告所有之000地號土地相鄰，被告所
    有系爭樹木已越界並覆蓋至系爭土地上空，且部分樹木因與
    原告所有圍網相鄰且朝圍網方向生長，致原告所設圍網不堪
    承重而傾斜毀損等情，業經原告提出之系爭土地、同段000
    地號土地第一類登記謄本、現場照片為證，並有本院110年2
    月2日勘驗筆錄及照片可稽，洵堪認定。準此，原告訴請被
    告將如主文地1項所示範圍系爭樹木越界之枝葉刈除，即屬
    有據，應堪採認。
  ㈡請求相當租金之不當得利部分：
  ⒈按無法律上之原因而受利益，致他人受損害者，應返還其利
    益，民法第179 條前段定有明文。又依不當得利之法則請求
    返還不當得利，以無法律上之原因而受利益，致他人受有損
    害為其要件，故其得請求返還之範圍，應以對方所受之利益
    為度，非以請求人所受損害若干為準，無權占有他人土地，
    可能獲得相當於租金之利益為社會通常之觀念（最高法院61
    年台上字第1695號判例參照）。經查，原告為系爭土地之所
    有權人，而被告任由系爭樹木越界無權占用系爭土地上空，
    已如前述，則原告請求被告給付上開地上物占有使用系爭土
    地所得相當於租金之不當得利，核屬有據。又地租不得超過
    地價8%，約定地租或習慣地租超過地價8%者，應比照地價8%
    減定之，不及地價8%者，依其約定或習慣。前項地價指法定
    地價，未經依法規定地價之地方，指最近3 年之平均地價。
    土地所有權人依本法所申報之地價，為法定地價。土地法第
    110 條、第148 條分別定有明文。又所謂法定地價，依土地
    法第148 條規定，係指土地所有人依該法規定所申報之地價
    ，而在平均地權條例施行區域，係指土地所有人於地政機關
    舉辦規定地價或重新規定地價時之公告期間內申報之地價，
    未於該期間內申報者，以公告地價之80% 為其申報地價，平
    均地權條例第16條亦有規定。復公有土地及依本條例第16條
    規定照價收買之土地，以各該宗土地之公告地價為申報地價
    ，免予申報。平均地權條例施行細則第21條本文定有明文。
    另基地租金之數額，除以基地申報地價為基礎外，尚須斟酌
    基地之位置，工商業繁榮之程度，承租人利用基地之經濟價
    值及所受利益等項，以為決定（最高法院68年台上字第3071
    號判例參照）。
  ⒉經查，系爭土地地處偏僻，周圍均為樹林，並無住宅及商店
    ，生活機能及交通均不佳等情，有現場照片在卷可參（本院
    卷第181 至189 頁），足見系爭土地所在地點、生活機能並
    非良好，復參酌系爭土地109 年1 月之申報地價為每平方公
    尺224 元，亦有系爭土地登記謄本在卷可參（見本院卷第83
    頁），本院審酌上情認以系爭土地申報總價年息5%計算相當
    於租金之不當得利，應屬適當。而被告所有系爭樹木占用系
    爭土地之面積為57.17 平方公尺，則原告請求自102 年2 月
    4 日起至109 年11月6 日7 年9 月之不當得利即4,962 元（
    計算式：224 ×57.17 ×5%×（7 ＋9/12）＝4,962 ，小數
    點以下四捨五入），並按原告間就系爭土地之應有部分，原
    告黃同盛得請求1,241 元（計算式：4,962 ×1/4 ≒1,241
    ），原告林季嬋得請求3,721 元（計算式：4,962 ×3/4 ≒
    3,721 ）即屬有據，然逾此範圍之請求，則屬無據。
  ㈢請求毀損鐵網之損害賠償部分：
    按因故意或過失，不法侵害他人之權利者，負損害賠償責任
    ，民法第184 條第1 項定有明文。原告主張被告未善盡管理
    責任，放任其系爭樹木越界生長，致原告搭建之菱形圍網因
    不堪樹枝下壓而傾斜、毀損，因而共同支出圍網維修費75,0
    00元等情，已據其提出萬興企業有限公司銷貨單、鐵網毀損
    照片在卷可稽（本院卷第199 至201 頁），且被告已於相當
    時期受合法之通知，而於言詞辯論期日不到場，亦未提出準
    備書狀爭執，依法視同自認，自應認原告之主張為真實，則
    原告黃同盛、林季嬋分別請求被告賠償鐵網維修費37,500元
    （計算式：75,000÷2 ＝37,500），亦屬有據。
  ㈣請求精神慰撫金部分：
    按民法第195 條第1 項前段規定：「不法侵害他人之身體、
    健康、名譽、自由、信用、隱私、貞操，或不法侵害其他人
    格法益而情節重大者，被害人雖非財產上之損害，亦得請求
    賠償相當之金額。」是如當事人僅受財產上損害，則不得請
    求精神慰撫金。查本件原告因被告所有系爭樹木越界生長受
    損，而受有無法使用系爭土地及支出鐵網費用等財產上損害
    ，除此之外，尚難認原告有其他身體、健康、名譽、自由、
    信用、隱私、貞操或其他人格法益受侵害而情節重大之情狀
    ，原告雖主張因本件訟爭耗費時間、油錢等，然此為原告為
    保護其權益所支付之訴訟成本，與損害賠償係在填補被害人
    之損害之意旨不符，亦難認與被告之侵權行為有相當因果關
    係，原告請求被告賠償此部分損害，不應准許。
五、從而，原告請求被告刈除其所有399 地號土地上逾越地界侵
    入原告所有397 地號土地如附圖編號397 ⑴（面積4.05平方
    公尺）、397 ⑵（面積3. 93 平方公尺）、397 ⑶（面積
    49.19 平方公尺）所示之樹木，暨給付被告黃同盛38,741元
    （計算式：1,241 ＋37,500＝38,741）、給付被告林季嬋（
    計算式：3,721 ＋37,500＝41,221），為有理由，應予准許
    ；逾此部分之請求，為無理由，應予駁回。
六、本件原告勝訴部分，係就民事訴訟法第427 條第1 項訴訟適
    用簡易程序所為被告敗訴之判決，依同法第389 條第1 項第
    3 款之規定，應依職權宣告假執行。
七、訴訟費用之負擔：民事訴訟法第79條、第85條第1項。
中    華    民    國   110    年    12    月    8     日
                  屏東簡易庭  法  官  彭聖芳
正本係照原本作成。
如對判決上訴，須於判決送達後20日內向本院提出上訴狀，其未
表明上訴理由者，應於提出上訴後20日內向本院補提理由書狀（
均須按他造當事人之人數附繕本）。
如委任律師提起上訴者，應一併繳納上訴審裁判費。
中    華    民    國   110    年    12    月    8     日
                              書記官  孫秀桃